【裁判字號】    88,小上,33
【裁判日期】    890224
【裁判案由】    返還不當得利
【裁判全文】
臺灣高雄地方法院民事判決  八十八年度小上字第三十三號
    上  訴  人  勞工保險局
    法定代理人  郭芳煜
    訴訟代理人  林志龍  律師
    複代理人    莊孝襄  律師
    被上訴人    甲○○      住.
                乙○○      住.
    右  一  人  李定國      住.
    訴訟代理人
    被上訴人    丙○        住.
    訴訟代理人  沈武雄      住.
右當事人間請求返還不當得利事件，上訴人對於中華民國八十八年五月四日本院高雄
簡易庭八十八年度雄小字第四三二號第一審判決提起上訴，本院判決如左：
    主  文
上訴駁回。
第二審訴訟費用由上訴人負擔。
    事  實
甲、上訴人部分：
一、聲明：求為判決（一）原判決廢棄。（二）被上訴人應連帶給付上訴人新臺幣（
    下同）七萬五千元及自民國八十六年十二月二十六日起至清償日止，按週年利率
    百分之五計算之利息。（三）第一、第二審訴訟費用由被上訴人負擔。
二、陳述：除與原審判決書所載者相同玆予引用外，補稱：
    （一）依據老年農民福利津貼暫行條例第三、四條暨老年農民福利津貼申領及核
    發辦法第二條「老年農民佃滿六十五歲，正參加農民健康保險，其加保年資合計
    六個月以上，得依本辦法申領福利津貼」規定，足見老年農民申領老農福利津貼
    ，必需具備有「正參加農民健康保險」之要件，並非凡老年農民年滿六十五歲者
    ，皆可申領，故該老年農民福利津貼核發之性質，應係農民健康保險契約保險給
    付之一部至明。另依老年農民福利津貼申領及核發辦法第八條：「已領取福利津
    貼之老年農民喪失第二條第一項所定資格（即農民加保資格）時，其福利津貼發
    放至喪失資格之當月止．．．若有溢領福利津貼，應由本人或前項繼承人（即法
    定繼承人）、領取人自事實發生之日起三十日內繳還，未繳還者，得依法訴求」
    規定以觀，可見對喪失農保資格所溢領福利津貼而不依規定繳還者，當可依法求
    償之。又訴外人即被上訴人之被繼承人陳甭纏，於其夫陳萬基八十年九月二十九
    日死亡後，即已喪失農保被保險人資格，則其生前所領取自八十四年六月至八十
    六年六月之老年農民福利津貼計七萬五千元，自係無法律上之原因而受利益，且
    致他人受有損害，本件原判決於其理由要領項下謂：「老年農福利津貼係為照顧
    老年農民生活，增進農民福祉，特制定本條例及老年農民福利津貼在直轄市區域
    ，由中央主管機關負擔百分之五十，直轄市負擔百分之五十，在省轄區域，由中
    央負擔百分之七十，省負擔百分之三十，及本條例福利津貼核發業務由中央主管
    機關委託勞工保險局辦理．．．等理由，認有關老農福利津貼之發放，顯屬行政
    機關審核申領人提出之相關資料後所為准否發放之授益處分性質，非屬私權爭議
    之民事訴訟事件，而係公法範疇，從而，上訴人依一般民法有關不當得利及繼承
    之規定，提起本件訴訟於法無據，而為不利於上訴人之判決，即有適用法律不當
    之違法。
    （二）按農會之主管機關，依農會法第三條規定「在中央為內政部；在省（市）
    為省（市）政府；在縣（市）為縣（市）政府」。又依農民健康保險條例第四條
    第一項「本保險由中央主管機關設立之中央社會保險局為保險人。在中央社會保
    險局未設立前，業務暫委託台灣省政府由其所設立之台閩地區勞工保險局（即上
    訴人之前身，民國八十五年七月一日改隸行政院勞工委員會並更名為勞工保險局
    ）辦理，並為保險人」；而本件訴外人嘉義市農會，係依同條例第五條第一、二
    項規定，辦理農會法第十二條所定之農會會員暨非農會會員，年滿十五歲以上從
    事農業工作之農民參加農民健康保險為被保險人之投保單位，故就農民健康保險
    契約之訂立而言，勞工保險局與投保單位間之關係，顯係該農保契約之立約當事
    人，且二者相互間並無隸屬或委託關係存在，先此說明。
    （三）又「各投保單位應為其組織區域內合於第五條規定之農民辦理投保手續及
    其他有關保險業務．．．」農民健康保險條例第八條亦定有明文，再依同條例第
    十四條「投保單位未依前條第一項規定期限繳納保費者，得寬限三十日；逾期仍
    未繳納者，自期滿之翌日起，至完納前一日止，每逾一日加徵其應納費額百分之
    零點貳滯納金．．．」，第三十五條「投保單位填具之門診就診單或住院申請書
    ，不合保險人醫療給付規定，或虛偽不實，或非被保險人使用者，其全部診療費
    用，應由投保單位負責償付．．．」暨農民健康保險條例施行細則第三十條「投
    保單位應為所屬被保險人或其受益人辦理請領保險給付手續．．．」等規定以觀
    ；足見投保單位乃係為農民繳納保險費，辦理請領保險給付手續，如有填具門診
    就診單或住院申請書，不合醫療給付規定或虛偽不實或交非被保險人使用，全部
    診療費用，由投保單位負責償付，準此，投保單位應可視為係被保險人代理人，
    是故本件上訴人以喪失從事農業工作農民申請參加農民健康保險認定標準及資格
    審查辦法第二條第四款第一目（修正前為第三條第三款第一目）所定加保資格，
    依農民健康保險條例第十九條規定取消訴外人陳甭纏為農保被保險人資格，且將
    陳甭纏自八十年九月三十日至八十六年七月二十日止之保險費新台幣一萬零七百
    七十五元（因受農保條例第十三條第二項「保險費一經繳納，概不退還」限制）
    ，以於投保單位八十六年九月份保險費內沖還（詳見原證三勞工保險局八六保受
    字第六０二０四三０號函說明第四項），於法並無不妥，是故本件被上訴人應逕
    向陳甭纏投保單位嘉義市農會取回陳甭纏所繳保費新台幣一萬零七百七十五元。
    （三）末查農民健康保險係屬社會保險，又該農保條例復為特別法且對加、退保
    及其投保資格，均設有特別規定，而依此規定農民投保資格只要經由投保單位審
    查通過後申報加保，如其書面資料齊全，保險人即上訴人即應予以受理，惟事後
    如發覺並查明其加保資格不符者，仍應依法律規定取消其農保被保險人資格，並
    不因其已繳納保險費，即應承認其投保資格，此乃社會保險之通則，亦為農民健
    康保險條例第十九條明定，被上訴人主張訴外人陳甭纏資格既經審查合格，卻又
    以資格不符撤銷抗辯，並據以主張上訴人不得請求返還上開不當得利，顯有誤會
    ，原審判決既有如上之違法，自應廢棄改判如上訴聲明。
三、證據：援用原審方法，並提出嘉義市○○段第七０五、第七七七號號土地登記謄
    本為證。
乙、被上訴人部分：
    被上訴人甲○○、丙○未於最後言詞辯論期日到場，依其以前準備程序及言詞辯
    論程序之聲明、陳述：
一、聲明：（一）駁回上訴。（二）第二審訴訟費用由上訴人負擔。
二、陳述：除與原審判決書所載者相同玆予引用外，補稱：被上訴人之母陳甭纏生前
    所有土地雖為０．０九八二公頃，未滿０．一公頃，但如加計同一戶籍之次女即
    被上訴人乙○○所有之同段七八三地號土地０．四九００公頃、同段七七七號土
    地約０．七公頃，早已超過０．一公頃，況當初嘉義市農會審查時曾通知陳甭纏
    補正，經補正後已認為具備資格，並已繳交保險費，玆於陳甭纏亡故後，被上訴
    人聲請喪葬津貼非但遭拒絕，並以上開理由請求返還前所領取之農民津貼，顯無
    理由。
三、證據：除援用原審提出之立證方法外，另提出乙○○戶籍謄本、陳甭纏農保申請
    表各一件、嘉義市○○段第七０五、第七七七、第七八三號土地所有權狀各一紙
    為證。
    理  由
一、本院上訴人起訴主張之事實，是否涉及公法上之法律關係，上訴人已有爭執，然
    其既已具體表明係依民法不當得利及繼承之法律關係請求，則依調查審理之結果
    ，縱令確屬公法上之請求，亦僅係有無理由問題，尚難據此認普通法院無審判權
    ，而依民事訴訟法第二百四十九條第一項第一款裁定駁回上訴人之訴，此由原審
    法院亦依本案判決可稽。又原審既認係公法上之請求，訴訟事件不屬普通法院之
    權限，卻不依上開說明裁定駁回，而為本案判決，顯有不適用法規之違法，先此
    敘明。
二、被上訴人甲○○、丙○未於最後言詞辯論期日到場，核無民事訴訟法第三百八十
    六條所列各款情形，爰依上訴人聲請，由其一造辯論而為判決。
三、上訴人起訴主張：被上訴人之被繼承人陳甭纏前於七十八年八月二十二日因其配
    偶陳萬基為農民，而由投保單位嘉義市農會以非農會會員身分，向上訴人申請參
    加農民健康保險，然陳萬基於年九月二十九日亡故後，所遺同段第七０五號土地
    ，面積０．０九八二公頃（嗣分割為同段七０五、七０五之一號），分歸陳甭纏
    繼承；所遺同段七七七號土地，面積０．二一０七公頃，則分歸被繼承人共有，
    各應有部份為三分之一。惟按陳甭纏既係持其夫陳萬基之土地以自耕農資格加保
    ，陳萬基於八十年九月二十九日去世後，被上訴人及陳甭纏等又已辦理遺產分割
    登記，依該登記所載，陳甭纏係取得同段第七０五號土地之單獨所有，然該土地
    面積僅０．０九八二公頃，顯不符合以自耕農身分投保農民健康保險之資格，詎
    竟繼續投保，並陸續領取自八十四年六月至八十六年六月之老年農民福利津貼計
    七萬五千元，自屬無法律上之原因而受利益，嗣因陳甭纏不幸於八十六年七月二
    十日去世，其繼承人申請喪葬津貼時，上訴人始發現陳甭纏已不具參加農民健康
    保險之資格，是其前所具領之老農津貼七萬五千元，已無法律上原因而受利益，
    被上訴人復為其繼承人，則上訴人自得基於不當得利及繼承之法律關係，訴請上
    訴人連帶返還等語。
四、被上訴人則以：被上訴人之母陳甭纏生前所有土地雖為０．０九八二公頃，未滿
    ０．一公頃，但如加計同一戶籍之次女即被上訴人乙○○所有之同段七八三地號
    土地０．四九００公頃、同段七七七號土地約０．七公頃，早已超過０．一公頃
    ，況當初嘉義市農會審查時曾通知陳甭纏補正，經補正後已認為具備資格，並已
    陸續繳交保險費，玆於陳甭纏亡故後，被上訴人聲請喪葬津貼時非但遭拒絕，竟
    並以上開理由請求返還前所領取之農民津貼等語抗辯。
五、上訴人主張訴外人陳甭纏曾向其請領八十四年六月起至八十六年六月止之老農津
    貼計七萬五千元之事實，為被上訴人不爭，堪信為真。又上訴人主張陳甭纏於八
    十四年五月間就其夫陳萬基所遺同段七０五號土地為繼承登記時，因未滿０．一
    公頃土地即喪失農保資格一節，為被上訴人以前開情辭抗辯，是本件首須審究者
    ，乃其受領老農津貼有無法律上之原因。按農保經由被保險人向基層農會申請，
    由基層農會為投保單位，向勞保局投保（參照審查辦法第四條），基層農會為農
    民投保前，須負審查被保險人投保之資格，（參照農保條例第九條、審查辦法第
    五條），投保後，如喪失資格、退保，亦應由基層農會通知保險人（參照農保條
    例第九條、審查辦法第十條），投保單位為不合農保條例規定之人員辦理參加保
    險手續，保險人應取消被保險人資格（農民條例第十九條）。職是，上訴人撤銷
    陳甭纏之農保被保險人資格，應屬行政處分，然行政處分須經公告或送達等方式
    ，始對相對人發生效力。本件上訴人主張其係以該局八十六年十一月二十六日八
    六保受字第一００六六二一號函，撤銷陳甭纏之農保被保險人資格，且自承並未
    向被上訴人等為送達，而被上訴人對於上訴人應否撤銷陳甭纏之農保被保險人資
    格，既有前述之爭執，上訴人未向被上訴人送達前開行政處分，即有剝奪被上訴
    人循訴願等行政救濟程序爭執該處分是否合法適當之機會。從而，上訴人既未將
    上開函件即行政處分送達被上訴人，則撤銷陳甭纏之老農資格之行政處分即尚未
    對被上訴人發生效力，亦即陳甭纏受領該七萬五千元老農津貼即難謂無法律上原
    因，自與不當得利之要件不合，當無不當得利返還請求權之可言。
六、從而上訴人本於不當得利及繼承之法律關係，請求被上訴人連帶給付上訴人七萬
    五千元及自八十六年十二月二十六日起至清償日止，按週年利率百分之五計算之
    利息，為無理由，不應准許。原審為上訴人敗訴判決，理由雖屬不當，然依其他
    理由應認為正當。上訴意旨指摘原判決不當，求為廢棄原判決，為無理由，應駁
    回其上訴。
七、本件事證已臻明確，兩造其於攻擊防禦方法，爰不逐一論述，併此敘明。
八、據上論結，本件上訴為無理由，依民事訴訟法第四百三十六條之三十二第二項、
    第四百四十九條第二項、第七十八條、第四百六十三條、第三百八十五條第一項
    前段，判決如主文。
中      華      民      國    八十九    年      二      月    二十四    日
                                臺灣高雄地方法院民事第二庭
~B審判長法官  黃國川
~B法      官  黃國川
~B法      官  黃國川
右為正本係照原本作成。
本判決不得上訴。
如不服本判決，應於判決送達後二十日內向本院提出上訴狀並表明上訴理由，如於本判決宣示後送達前提
起上訴者，應判決送達後十日內補提上訴理由書（須附繕本）。
中      華      民      國    八十九    年      二      月     十一     日
~B法院書記官  呂素珍


司法院資訊處製作；財團法人民間司法改革基金會備份。
